最　高　行　政　法　院　判　決
　　　　　　　　　　　　　94年度判字第00701號
上　訴　人　普大預拌混凝土股份有限公司
代　表　人　乙○○
訴訟代理人　林益民
被 上訴 人　財政部臺灣省中區國稅局
代　表　人　甲○○
上列當事人間因營利事業所得稅事件，上訴人對於中華民國92年
12月3日臺中高等行政法院90年度訴字第1204號判決，提起上訴
，本院判決如下：
　　主  文
上訴駁回。
上訴審訴訟費用由上訴人負擔。
　　理  由
一、本件上訴人81年度營利事業所得稅結算申報，原列報全年所
    得額新臺幣（下同）45,400元。被上訴人初查依據81年版國
    稅查核技術手冊之水泥、砂、碎石應耗用量，核定預拌混凝
    土2000PSI、2500PSI、3000PSI之水泥、砂、碎石耗用量，
    剔除超耗金額計8,987,488.57元；又本期上訴人列報修繕費
    3,509,888元，被上訴人以其中553,420元係屬汽車修繕費予
    以轉列汽車成本，並按剩餘年限2年增列折舊276,710元。上
    訴人不服，申經復查結果，獲准增列營業成本1,292,578元
    、修繕費553,420元，折舊費用轉正減列276,710元，全年所
    得額重行核定為8,140,455元。上訴人提起訴願，經財政部
    86年10月21日台財訴字第860099799號訴願決定將原處分撤
    銷，由被上訴人另為處分。嗣被上訴人重核復查決定追認營
    業成本1,651,939元，上訴人復循序提起行政訴訟。
二、上訴人於原審主張：財政部依所得稅法第28條規定，以87年
    9月4日台財稅第870664397號函發布「水泥業及水泥製品業
    原物料耗用通常水準」（下稱87年耗用水準），作為該行業
    原物料耗用之通常水準，供被上訴人查核時適用。依稅捐稽
    徵法第1條及第1條之1規定，上開耗用水準於本件應有適用
    。上訴人產銷之預拌混凝土3000PSI之數量為33,556立方公
    尺，減除外購數量288立方公尺，生產數量應為32,268立方
    公尺，而上訴人所述生產數量為32,374.7立方公尺，差異數
    量106.7立方公尺係因上訴人以人工會計作業方式編製之直
    接原料明細表，誤將外購數量填寫為1813立方公尺所致。依
    稅捐稽徵法第28條及營利事業所得稅查核準則（下稱查核準
    則）第57條規定，應給予錯誤更正機會，且依所得稅法第28
    條規定，超耗部分經提出正當理由，亦得予減除。因此上訴
    人之超耗請依重編後之成本報表，核算原料耗用。依87年耗
    用水準，上訴人之原料耗用，計砂超耗1,438,746元、水泥
    超耗1,585,334元，合計超耗3,024,080元。被上訴人未依上
    開耗用水準查核，於法有違，為此訴請撤銷訴願決定及原處
    分。
三、被上訴人則以：查上訴人本期僅設置各種帳簿及會計憑證紀
    錄其交易事項，對平時進料、領料、退料、人工、製造費用
    等並無內部憑證可稽，亦未編定生產日報表及成本計算表，
    不符合查核準則第58條第1項依據有關帳證記錄核實認定。
    被上訴人初查乃依據該業通常水準（81年版國稅查核技術手
    冊第165頁）核定其原料耗用計剔除超耗8,987,488.57元。
    上訴人申請復查結果，經按財政部81年6月13日台財稅第810
    218142號函頒水泥、砂、碎石耗用通常水準（下稱部頒81年
    耗用水準），水泥按表列標加至115%及考慮砂與碎石之替損
    率，以砂在未超過上開頒訂標準部分，以碎石代砂石之耗用
    ，重新計算原料水泥、砂、碎石應耗用量，准增列營業成本
    1,292,578元。上訴人訴經財政部訴願決定撤銷上開處分，
    被上訴人重核復查決定依部頒81年耗用水準，水泥按表列標
    準加至115%及損耗量3%，砂、碎石按替代率（-20％、+30％
    ）及損耗率2%，重新計算原料超耗金額為6,042,971元，並
    無不合。87年耗用水準已規定自查核87年度營利事業所得稅
    結算申報案開始適用，依中央法規標準法第14條規定，財政
    部前揭特定施行日期之「行政命令」，並無牴觸稅捐稽徵法
    第1條之1規定。又87年耗用水準與部頒81年耗用水準雖有差
    異，但僅係該行業原物料耗用標準之修訂，並非舊有通常水
    準有錯誤或確有違法情事，是依財政部所附加之施行日期整
    體觀之，應於裁處時適用之，本件應適用部頒81年耗用水準
    。至所訴錯誤乙節，因上訴人未於複查及訴願階段提示相關
    證明文件，且關於稅務之撤銷訴訟，由於稅捐係根據課稅處
    分發布前已經終結並已實現之事實關係而發生，故其判決基
    準時點，以課稅事實發生時之法律或事實狀態為判斷該課稅
    處分合法性之基準，因此在訴願或行政訴訟中其狀態變更，
    即不必予以斟酌。況如以上訴人主張產銷數量32,268立方公
    尺核算原料耗用，與被上訴人原核定之生產數量比較，其可
    耗用之原料數量更少，將更不利於上訴人等語，資為抗辯。
四、原審斟酌全辯論意旨及調查證據之結果，以：按「製造業已
    依稅捐稽徵機關管理營利事業會計帳簿憑證辦法設置帳簿，
    平時對進料、領料、退料、產品、人工、製造費用等均作成
    紀錄，有內部憑證可稽，並編有生產日報表或生產通知單及
    成本計算表，經內部製造及會計部門負責人員簽章者，其製
    品原料耗用數量，應根據有關帳證紀錄予以核實認定。」「
    製造業不合前項規定者，其耗用之原料如超過各該業通常水
    準，超過部分，除能提出正當理由，經查明屬實者外，應不
    予減除。」「前項各該耗用原料之通常水準，由主管稽徵機
    關會同實地調查，並洽詢各該業同業公會及有關機關擬訂，
    報請財政部核定，其未經核定該業通常水準者，得比照機器
    、設備、製造程序、原料品質等相當之該同業原料耗用情形
    核定之，其無同業原料耗用情形可資比照者，按該事業上年
    度核定情形核定之。但上年度適用擴大書面審核者除外，若
    無上年度核定情形，則按最近年度核定情形核定之。其為新
    興事業或新產品，無同業原料耗用情形及該事業上年度核定
    情形可資比照者，由稽徵機關調查核定之。」分別為行為時
    查核準則第58條第1、2、3項所明定。次按「行政主管機關
    就行政法規所為之釋示，係闡明法規之原意，固應自法規生
    效之日起有其適用。惟在後之釋示如與在前之釋示不一致時
    ，在前之釋示並非當然錯誤，於後釋示發佈前，依前釋示所
    為之行政處分已確定者，除前釋示確有違法情形外，為維持
    法律秩序之安定，應不受後釋示之影響。」司法院釋字第28
    7號著有解釋。本件上訴人於起訴後雖提出81年度之內部存
    貨明細帳、統一發票5張、重編後之單位成本表、單位成本
    分析表等帳據憑證供核，惟查所訴預拌混凝土3000PSI之外
    購數量錯誤乙節，並未於複查及訴願階段提示相關證明文件
    ，於本件訴訟中提出之帳證資料，亦缺平日進料、領料、退
    料、產品、人工、製造費用等之相關紀錄及內部憑證，自無
    法提出經內部製造及會計部門負責人員簽章之生產日報表、
    生產通知單及成本計算表等帳簿憑證供被上訴人對照勾稽，
    致被上訴人無從就其申請事項加以審酌。被上訴人依前揭法
    條規定，根據財政部81年6月13日台財稅第810218142號函頒
    標準中表二「水泥製品廠Ｃ廠所生產之預拌混凝土原料單位
    用量表」之說明，水泥損耗量可取3%以內、骨材損耗率可取
    2%以下，按上訴人實際操作時，水泥及骨材（砂、碎石）尚
    可能造成運輸及意外損失等之損耗，依上開函頒通常水準，
    水泥按表列標準加至115%及損耗量3%，砂、碎石按替代率（
    -20％、+30％）及損耗率2%，計算原料超耗金額為6,042,97
    1元，重行核定營業成本為92,807,818元，全年所得額為6,4
    88,516元，並無不合。況被上訴人原核定上訴人本期預拌混
    凝土3000PSI之生產數量為32,374.7立方公尺（即32,556-18
    1.3=32,374.7），若如上訴人主張實際外購數量288立方公
    尺，則其實際生產數量應為32,268立方公尺，非上訴人所稱
    自動以較低之實際生產數量32,556立方公尺核算原料耗用。
    又如以上訴人主張產銷數量32,268立方公尺核算原料耗用，
    與被上訴人原核定之生產數量為32,374.7立方公尺比較，其
    可耗用之原料數量更少，將更不利於上訴人。又上訴人2000
    PSI預拌混凝土每立方公尺申報之水泥用量為250公斤，與財
    政部87年新訂頒之最低用量標準250.98公斤，兩者僅相差0.
    39%，而預拌混凝土於攪拌過程中，原料耗用量稍有誤差勢
    所難免。又財政部81年頒訂之2000PSI預拌混凝土每立方公
    尺水泥用量為233公斤，並規定可按表列標準加至115%，即
    267公斤，財政部並於87年修訂預拌混凝土原物料耗用標準
    時，將水泥加用量計入，訂定水泥耗用量為267公斤。上訴
    人主張該項產品之原料水泥有少耗情形，但該原料若未加計
    加用量，其並未有少耗情事，且各原料間並無替代性，自無
    相互抵銷之理。另上訴人於訴願時主張其原料超耗金額為4,
    563,056元，於行政訴訟中，卻主張原料超耗金額為3,024,0
    80元，所主張之超耗金額顯然前後不一。是上訴人前揭所述
    或屬無法勾稽，或屬有違常理，其主張原帳務處理錯誤，應
    重編報表及重核原料超耗云云，自非可採。至上訴人主張本
    件應適用87年耗用水準，予以審查認定營業成本乙節。查財
    政部87年9月4日台財稅第870664397號函訂頒87年耗用水準
    ，核其性質係屬法規命令，明定自查核87年度營利事業所得
    稅結算申報案件開始適用，本無溯及既往效力，依實體從舊
    原則，本件自仍應以行為時之81年度規定為斷，上訴人所稱
    應適用財政部87年函頒標準云云委無足取。再查財政部上開
    87年函頒標準與其81年函核定之標準縱有所不同，然核其性
    質亦僅屬見解之歧異，徵之司法院釋字第287號解釋意旨，
    除原核稅處分確有違法之情形，否則為維持法律秩序之安定
    ，應不受影響，故本件自更無適用87年函頒標準之可言。至
    上訴人所提稅捐稽徵法第1條之1規定一節，因本件並非據以
    申請之案件，自無適用餘地。另所引本院90年度判字第113
    號判決見解，無拘束本件之效力。從而本件被上訴人所為處
    分，應無違誤，訴願決定予以維持，亦無不合，上訴人訴請
    撤銷，難認有理由等為其判斷之基礎，而駁回上訴人之訴。
五、本院查稅捐稽徵法第1條之1所謂「財政部依本法或稅法所發
    佈之解釋函令」，應限於解釋性函令，不包括財政部依法律
    授權或依職權所發布之法規性命令。關於製造業耗用原料之
    查核，所得稅法第28條規定：「製造業耗用之原料超過各該
    業通常水準者，其超過部分，非經提出正當理由，經稽徵機
    關查明屬實者，不予減除。」雖未明文授權稽徵機關訂定各
    同業耗用原料通常水準，然稽徵機關為執行該法，自得訂定
    各同業耗用原料水準。財政部乃於查核準則第58條第3項規
    定：「前項各該耗用原料之通常水準，由主管稽機徵機關會
    同實地調查，並洽詢各該業同業公會及有關機關擬訂，報請
    財政部核定．．．」由上開規定可知，耗用水準係對不同業
    別，於不同時期，依各業實際生產方式所調查訂定者。製造
    業生產時耗用原料之水準，常於不同時期，因生產方式之不
    同而異，故該耗用水準並非於所得稅法第28條訂定時即固定
    不變，是財政部所頒訂之各業耗用原料水準，非屬解釋法律
    性質之函令，而係具有法規性質之命令，非稅捐稽徵法第1
    條之1所稱解釋函令，亦非行政程序法第159條第2項所稱行
    政規則，無各該法條之適用。司法院釋字第187號解釋係關
    於行政主管機關就行政法規所為之釋示為解釋，財政部頒布
    之耗用水準既非解釋性函釋，該解釋即與此無關。又依中央
    法規標準法第14條規定：「法規特定有施行日期，或以命令
    特定施行日期者，自該特定日起發生效力。」財政部87年9
    月4日台財稅第870664397號函訂頒「水泥製品業原物料耗用
    通常水準」為法規性命令，明定「自查核87年度營利事業所
    得稅結算申報案件開始適用」。本件為81年度營利事業所得
    稅事件，自無該水準之適用。原判決認本件並非據以申請之
    案件，故無稅捐稽徵法第1條之1之適用，財政部87年函頒標
    準與其81年函核定之標準有所不同，核其性質僅屬見解之歧
    異，徵之司法院釋字第287號解釋意旨，除原核稅處分確有
    違法之情形，否則為維持法律秩序之安定，應不受影響，故
    本件自更無適用87年函頒標準之餘地等，固未盡妥適，惟其
    餘部分於法無違，結論並無不同，仍應予維持。上訴意旨主
    張財政部87年函頒耗用水準，係關於所得稅法第28條之解釋
    性規範，屬行政程序法第159條第2項第2款所定解釋性行政
    規則，依稅捐稽徵法第1條之1規定，於本件應有適用云云，
    並無可取，其上訴為無理由，應予駁回。又上訴人84年度營
    利所得稅，亦因耗用標準爭議提起行政爭訟，原法院90年度
    訴字第113號判決雖認應適用87年耗用水準，惟經被上訴人
    上訴，本院92年度判字第1076號判決予以廢棄，發回原法院
    ，復經原法院92年度訴更一字第42號判決駁回上訴人之訴在
    案，附此敘明。
六、依行政訴訟法第255條第1項、第98條第3項前段，判決如主
    文。
中    華    民    國    94    年    5     月   19     日
                  第一庭審判長法  官　黃　綠　星
                              法  官  陳  秀  美
                              法  官　蔡　進　田
                              法  官　黃　璽　君
                              法  官　廖　宏　明
以  上  正  本  證  明  與  原  本  無  異
中    華    民    國    94    年    5    月    20     日
　　　　　　　　　　　　　　　書記官　邱　彰　德
